最高法院刑事判決　　　　　　九十四年度台上字第一一八一號
　　上　訴　人　甲　○
　　　　　　　　　　　　（另案在台灣台南監獄台南分監執行
　　　　　　　　　　　　中）
上列上訴人因殺人案件，不服台灣高等法院台南分院中華民國九
十三年八月二十日第二審更審判決（九十三年度上重更(二)字第二
九四號，起訴案號：台灣嘉義地方法院檢察署八十九年度偵字第
五一一四、五一一五號），提起上訴，本院判決如下：
    主  文
原判決撤銷，發回台灣高等法院台南分院。
    理  由
本件原判決認定：上訴人甲○與賴定國（檢察官另案偵查中）係
同宗親戚，甲○經常向賴定國索款，而賴定國亦應其所求，每次
給予新台幣（下同）三、五千元花用。甲○於假釋出獄後，以幫
人抬棺、除草等零工為生，無固定工作及收入，卻又嗜賭成性，
尚且將自己所居住位於嘉義縣太保市梅埔里六十四號房、地抵押
，先後向人借得六十萬元供己揮霍，猶有未足；另賴定國因其叔
叔早逝，嬸嬸賴陳墳為官評西之長工，二人常有接觸，官評西甚
至不畏人言，多次出入賴陳墳住宅，因而懷疑二人關係並不單純
，且賴陳墳與其因建屋地界問題，官評西曾出面協助賴陳墳，因
而內心忿忿不甘，又因其與官評西之弟官龍年間會款問題，曾與
官評西言語不合，致認其家人長期以來遭官評西欺壓，內心益生
不滿，而萌殺機。因甲○經常向其伸手取款，且知甲○缺錢之窘
境，而認甲○應會聽其所指使，遂於甲○出獄後，即屢向甲○抱
怨官評西種種不是，並屢次示意甲○殺死官評西，而自民國八十
九年三月間起，在嘉義縣太保市後潭里等地，多次教唆甲○殺害
官評西，又甲○因嗜賭而缺錢使用，並身負債務，而認倘其為賴
定國完成前開任務，賴定國必會給與相當報酬，遂應允賴定國之
指示。甲○乃隨身攜帶扁平、雙刃之尖刀一把，擬伺機殺害官評
西，惟拖延多日仍未下手，賴定國甚感不耐，遂決定夥同下手，
乃與甲○、官雨田、官連春（以上二人檢察官偵查中）共同基於
殺人之犯意聯絡，由官雨田駕駛車號ＩＨ─６１５８號藍色廂型
自用小客貨車，搭載甲○坐在其旁，官連春坐在中座左側，賴定
國坐在後座，於八十九年五月一日上午九時許，在嘉義縣太保市
後潭往鹿草之十字路口處，見官評西騎車牌號碼ＬＷＶ─８８０
號機車抵達，即由官雨田佯邀官評西上車同赴鹽水喝花酒，官評
西不疑有詐，即將該機車置於嘉義縣太保市後潭里三九二號前岔
路六筒檳榔攤後方空地，甫上車坐在上開廂型車中座右側，旋發
現坐在後座之賴定國，官評西即藉詞昨晚麻將打通宵不願同往，
並擬下車，官連春即將官評西抱住，不讓其下車，俟車行至不詳
地點，由甲○取出預藏之尖刀，刺殺官評西，致官評西左上胸部
由八點鐘方向向二點鐘方向刺創，創口一．三〤０．八公分，創
腔總深度約一二．五公分，刺穿心包膜，並傷及心臟、右上腹刺
創，創口一〤０．二公分，創腔向後深度約０．八公分，右手手
掌拇指側切創，創口一．六〤一．五公分之抵抗傷，官評西遭此
重創，生命垂危瀕死之際，甲○續持刀截斷官評西之陰莖，以詛
咒官評西至閻王爺處亦無法享受魚水之歡，官評西遂因心臟刺創
合併大量血胸、左側胸部銳器刺創而死亡。四人隨即合力將官評
西之屍體載往嘉義縣鹿草鄉○○村○○○○道路涵洞下，並取出
車上預備之黃色塑膠袋及模板，蓋住屍體防止他人發現（毀棄屍
體部分已判決無罪確定）。並於同日下午一時許，由賴定國駕車
載甲○至鹿草電信局前以電話卡打公用電話至鹿草派出所，報案
稱：東西向快速道路下有人死亡云云，警員據報後，號召當地居
民共同找尋，遂於該日十七時四十五分許，在東西向快速道路之
涵洞，尋得官評西之屍體。賴定國報案後，旋載甲○返家並給付
三萬元，另於翌日（二日）下午四時許，在梅埔里路上碰面時，
再給付二萬五千元以為報酬。同年五月五日上午六時許，賴定國
、官雨田、官連春同車載甲○至南投日月潭嶺頂某茶園，賴定國
要求甲○扛起本案全部罪責，當場給付十五萬元，並表示其願代
為償還房屋抵押貸款等債務及供給生活費。賴定國遂於同年五月
七日，在其住處附近給付甲○一萬五千元，另於同年月十日，與
甲○同至嘉義市某信用合作社領取六十萬元後，交付給甲○，再
分別於同月十六日、二十日、二十三日、二十六日在甲○住處或
後潭里路上給付甲○二萬五千元、十萬元、五千元、二萬五千元
。嗣賴定國因不堪甲○需索無度，且為故佈甲○藉詞欲將其牽涉
本案而多次向其恐嚇取財之證據（此部分亦經判決無罪確定），
以脫免其本案罪責，乃進一步，於同年六月六日由官雨田、官連
春駕車載甲○，賴定國與其不知情之妹婿黃文智共乘一部車，至
嘉義縣水上鄉南和村南和療養院工地談判，然甲○仍在黃文智面
前隱瞞案情，向黃文智佯稱：「賴定國殺伊的女友，叫他頂罪」
，黃文智回稱：「那要請你幫忙」，當場給付甲○三千元，並允
諾嗣再給付十五萬元。同年六月二十七日，官雨田、官連春駕車
載甲○至嘉義市某律師事務所與賴定國、其妹婿黃文智會面，當
場給付甲○十五萬元，並要求其簽立悔過書一紙；同年七月十日
，官雨田、官連春代賴定國出面交付甲○六十萬元，以供償還房
屋抵押貸款債務，惟恐其私自花用，乃將其載至台灣銀行嘉義分
行前，由其轉交給其子賴振雄電匯給代書鍾淑卿以為清償。嗣甲
○於八十九年八月二十九日上午九時經警拘提到案等情。因而撤
銷第一審之科刑判決，改判仍論上訴人甲○以共同殺人罪，判處
無期徒刑，並諭知褫奪公權終身，固非無見。
惟查：（一）九十二年二月六日修正公布之刑事訴訟法第一百五
十九條第一項規定：被告以外之人於審判外之言詞或書面陳述，
除法律有規定者外，不得作為證據。上開規定，並於九十二年九
月一日施行。本件原審係於九十三年八月十日審理，自應適用上
開規定。乃原判決於理由內併引證人官轍東於警詢時之證言，資
為論處上訴人以殺人罪之證據之一（見原判決第十頁第七至九行
），但未說明該證人於審判外之陳述，究竟如何符合同法第一百
五十九條之二、或之三、之五之例外規定而有證據能力之理由，
遽以上開證人於警詢時中之陳述，併為論處上訴人以上開罪刑之
依據，即有可議。（二）有罪判決書之事實一欄，為適用法令之
準據，法院應將與論罪科刑有關之事實，翔實記載，然後於理由
內逐一說明其憑以認定之證據，並使事實認定與理由說明，互相
適合，方為合法。原判決於事實欄僅籠統記載：「……甲○取出
預藏之尖刀，刺砍殺官評西，致官評西左上胸部由八點鐘方向向
二點鐘方向刺創，創口一．三〤０．八公分，創腔總深度約一二
．五公分，刺穿心包膜，並傷及心臟、右上腹刺創，創口一〤０
．二公分，創腔向後深度約０．八公分，右手手掌拇指側切創，
  創口一．六〤一．五公分之抵抗傷」等情（原判決第三頁第四
至八行），並未依相驗卷內相關證據資料明確認定被害人官評西
所受刀傷情形，已有判決理由失其依據之違誤。本院前次發回意
旨已詳細指明，原判決仍恝置不理，未詳予載明，亦屬無可維持
。（三）、審判期日之訴訟程序，專以審判筆錄為證，又證物應
示被告，令其辨認，如係文書而被告不解其意義者，應告以要旨
，卷宗內之筆錄及其他文書可為證據者，亦應向被告宣讀或告以
要旨，刑事訴訟法第四十七條、第一百六十四條、第一百六十五
條第一項分別定有明文，上開規定，依同法第三百六十四條為第
二審審判程序所準用，以符事實審直接審理之原則，必已踐行上
開法定調查程序之證據，始得採為判決之基礎。從而採為判決論
據之證據，是否已踐行調查程序，自以審判筆錄之記載為憑。原
判決理由一之(六)引用證人官轍東、賴呂碧、陳素梅、陳清界之證
述，及證人官文邦於五月一日上午八時四十一分至鹿草加油站加
油之發票、法務部法醫研究所八十九年十二月十九日法醫所八九
理字第二二九三號函一紙、嘉義憲兵隊九十年八月二十九日、九
月三日（九０）轅民字第六八四、六九八號函附通訊監察報告所
在電話通訊內容、第一審法院九十年一月八日及同年六月六日之
勘驗筆錄採為判決基礎之證據之一。惟原審九十三年八月十日審
理時，並未提示或告以要旨，踐行法定調查程序，使上訴人有適
當辯解之機會，有前開審判筆錄在卷可按（見原審卷第一一九至
一三一頁），其所踐行之訴訟程序，亦有未合。以上為本院得依
職權調查之事項，應認原判決仍有撤銷發回之原因。
據上論結，應依刑事訴訟法第三百九十七條、第四百零一條，判
決如主文。
中　　華　　民　　國　九十四　年　　三　　月 　十一 　日
                      最高法院刑事第七庭
                          審判長法官  林　增　福
                                法官  邵　燕　玲
                                法官  張　清　埤
                                法官  陳　世　雄
                                法官  陳　朱　貴
      本件正本證明與原本無異
                                      書  記  官
中　　華　　民　　國　九十四　年　　三　　月　 十七   日
                                                      Ｅ
